【裁判字號】    88,易,984
【裁判日期】    890203
【裁判案由】    詐欺
【裁判全文】
臺灣雲林地方法院刑事判決
    公  訴  人  臺灣雲林地方法院檢察署檢察官
    被      告  戊○○
右列被告因詐欺等案件，經檢察官提起公訴（八十八年度偵字第一七一○號），本院
判決如左：
    主  文
戊○○連續意圖為自己不法之所有，而侵占自己持有他人之物，科罰金伍仟元，如易
服勞役以佰元折算壹日。
戊○○被訴詐欺罪部分無罪。
    事  實
一、戊○○為設於雲林縣斗六市○○路二四四號朝代啤酒廣場（以下簡稱朝代廣場）
    股東之一，並身兼負責人，明知該廣場採買補貼費為每月新台幣（下同）一萬五
    千元，竟基於意圖為自己不法之所有之概括犯意，以其身兼採買之機會，未經其
    他股東丙○○、甲○○之同意，擅將每月一萬五千元之採買補貼費，於民國（下
    同）八十六年三月間提高為二萬元，又於四月間提高為三萬五千元，均由戊○○
    於八十六年三、四月間，連續二次指示不知情之配偶李寶玉向不知情之會計廖雅
    玲領取後，轉交戊○○，而侵占朝代啤酒廣場資金二萬五千元花用，嗣經甲○○
    於同年五月間查核帳冊，始發現上情。
二、案經被害人甲○○訴請臺灣雲林地方法院檢察署檢察官偵查起訴。
    理  由
壹、有罪部分：
一、訊據被告矢口否認侵占犯行，辯稱：提高採買補貼費，是經過股東丙○○之同意
    云云。查，八十六年二月之前，朝代廣場之採買補貼費為每月一萬五千元，嗣於
    同年三月調高為二萬元，同年三月再調高為三萬五千元乙節，為被告所自承，並
    有該廣場八十六年一月份起至四月份止之薪金表四份附卷可稽。又被告提高採買
    津貼，股東丙○○並不知情，業據丙○○在偵查及本院調查中陳明甚詳（見八十
    七年度偵字第二九○八號卷第三八頁、審理卷第三八頁），且八十六年三月間朝
    代廣場之股東連同被告在內共四人十股，被告當時持有四股，其餘股東丙○○三
    股、告訴人甲○○二股、鄭文賀一股等情，有被告之自白書在卷可參（見審理卷
    第四五頁），被告持有之股份既未達全部股份半數，在未取得其他部分或全部股
    東同意下，提高採買補貼費，即屬無據。被告之配偶李寶玉亦證稱：「（問：八
    十六年一、二月戊○○的採買補貼是一萬五千元，三月是二萬元，四月是三萬五
    千元？）好像是的，因帳目是戊○○叫會計做的；（問：戊○○的薪水是否你代
    他向會計領取？）是的。」等語（見同上偵查卷第三三頁背面），職是，被告未
    經其他股東同意，擅囑不知情之會計廖雅玲提高採買補貼費，再由不知情之李寶
    玉向會計廖雅玲領取之事實，灼然顯甚，被告所辯，乃事後卸責之詞，並非可取
    ，事證已明，應依法論科。
二、核被告所為，係犯刑法三百三十五條第一項之普通侵占罪。被告利用不知情之廖
    雅玲、李寶玉遂其犯行，為間接正犯。被告先後多次侵占犯行，時間緊接，罪名
    與犯罪構成要件相同，顯係基於概括犯意而為，應依連續犯規定論以一罪，並加
    重其刑。爰審酌被告原無重大前科紀錄，素行尚屬端正，此次侵占所得不多，造
    成損害輕微，且被告於八十六年五月間承受各股東股份，而獨資經營（詳後論述
    ），盈虧全由被告負擔，暨其犯後態度等一切情狀，科以如主文所示之罰金刑，
    並諭知易服勞役之折算標準，以資薄懲。
貳、無罪部分：
一、公訴意旨另以：被告戊○○係朝代廣場之負責人，明知朝代啤酒廣場經營不善，
    無給付能力，竟意圖為自己不法之所有，於八十六年一月間，以年關將近為由，
    經由不知情之丙○○介紹，向告訴人甲○○借款五十萬元，約明一個月清償，甲○○不疑有詐，將款項如數交付，屆期戊○○則以虧損累累之朝代啤酒廣場股份
    抵債。嗣於八十六年五月間甲○○查核帳冊，發現戊○○以前開提高採買補貼方
    式，侵占公款，乃要求退股，戊○○則先佯稱簽發三個月之本票清償，屆期又稱
    待其所有之房屋出售後，再行付款，至八十七年五月初，竟將朝代啤酒廣場低價
    出售，逃逸無蹤，至此甲○○始知受騙。認被告涉犯刑法第三百三十九條第一項
    詐欺罪。
二、公訴人認被告涉詐欺犯行，無非以：被告向告訴人貸款時，經濟上已陷於無清償
    能力，仍向告訴人貸款五十萬元之事實，除據告訴人指述歷歷外，並經被告自白
    在卷，應堪信為真實等，為其主要依據。
三、按犯罪事實應依證據認定之，無證據不得推定其犯罪事實；不能證明被告犯罪者
    ，應諭知無罪之判決，刑事訴訟法第一百五十四條、第三百零一條第一項定有明
    文。又告訴人之告訴，係以使被告受刑事訴追為目的，是其陳述是否與事實相符
    ，仍應調查其他證據以資審認；又刑法第三百三十九條第一項詐欺取財罪之成立
    ，以意圖為自己或第三人不法所有，以詐術使人將本人或第三人之物交付為要件
    ，又所謂詐術使人交付，必須被詐欺人因其詐術而陷於錯誤，若其所用方法不能
    認為詐術，亦不致使人陷於錯誤，即不構成該罪，最高法院五十二年台上字第一
    三○○號、四十六年台上字第二六○號判例意旨參照。另「事實審依法固負有調
    查證據之責，但蒐集證據則非屬其職責範圍，不予蒐集證據，尚與調查未盡之違
    法有間。」「刑事訴訟法第三百七十九條第十款所謂依法應於審判期日調查之證
    據範圍，係以第二審審判中，案內所存之一切與待證事實有關之證據為限，案內
    不存在之證據，自不得命原審法院為發現真實而依職權從各方面蒐集證據並詳加
    調查。」最高法院八十七年度台上第一九四五號、八十七年度台非字第一號判決
    意旨可資參照。
四、訊據被告戊○○堅決否認詐欺犯行，辯稱：朝代廣場於八十五年七月二十三日開
    幕，當時實際投資六百三十八萬元，共分十股，伊持有六股，丙○○三股，地理
    師林仔（名字不詳）一股，嗣開幕後好友鄭文賀承接伊之股份一股。八十六年一
    月間伊向甲○○借五十萬元，係一時週轉困難，但伊仍有償債能力，約定一月之
    後償還，但借款之後被人倒會，店內又虧損，始出售伊持有股份一股予甲○○，
    價錢是六十三萬元，折抵伊積欠甲○○之五十萬元後，甲○○再提出十三萬元。
    同年三月間朝代廣場仍然虧損，股東之一地理師林仔表明無法再提出資金，請伊
    承接其股份，扣除林仔積欠之款項，給付林仔出股金四十五萬元，伊因此資金週
    轉困難，再經丙○○詢問甲○○意願，經討價還價後，甲○○認每股無開幕時之
    價值，而以五十五萬元承接伊持有股份一股。八十六年五月間，股東甲○○、丙○○、鄭文賀要求退股，伊雖無奈，但同意以每股四十萬元退股，因無現金，遂
    開立同年八月份到期之本票予甲○○、丙○○、鄭文賀，俟伊與建商薛龍木合建
    之房屋出售後，給付票款，因薛龍木倒閉，房屋僅蓋至半成品，至八十六年底伊
    再與建商丁○○合建興建一半之建物，約定伊分得四戶，至建物完工時，房價下
    跌，每戶僅值二百八十萬元，伊所繼續經營之朝代廣場及其他稅負、貸款，由建
    商丁○○以四戶建物抵償後，已無剩餘，伊非有意詐取告訴人借款等語。
五、經查：
(一)、告訴人甲○○指稱：「（問：你借被告錢時，是否知道啤酒廣場經營不好？）我
    知道他的資金不夠，才會透過丙○○向我借錢，啤酒廣場冬天生意不好，會賠錢
    ，但夏天很好，會賺錢。」（見審理卷第十六頁背面），證人即朝代廣場股東之
    一丙○○亦證稱：「（問：是否曾與被告集資經營啤酒屋？）有。我們經營朝代
    啤酒屋，大約在八十四、八十五年間的事，當時總共有十股，一股大約六十多萬
    ，十股內我有三股，被告有六股，地理師林仔有一股，啤酒屋剛開始經營時有賺
    錢，但到了十一月時就開始虧損。．．．啤酒屋賺錢時我有分到紅利，從開幕到
    八月底的盈餘總共有七十多萬元。大約在八十五年的年底我介紹甲○○借錢給戊○○，借錢時沒有開票也沒有寫借據。後來，被告沒有錢還給甲○○，甲○○才
    接下一股，大家歡喜甘願，到底是被告還是甲○○先提議的，我已經記不清楚了
    ，那時那一股折算五十五萬或六十萬我記不太清楚了。」等語（見審理卷第三七
    、三八頁），由此可知被告向告訴人甲○○借錢時，被告所經營之朝代廣場處虧
    損狀態，為告訴人所明知，被告並無刻意隱瞞，而朝代廣場自八十五年七月間開
    幕後之暑期啤酒熱賣期間，曾連續數月有所盈餘，亦屬實情，因此，被告所經營
    之朝代廣場在八十六年一月間縱向告訴人借錢週轉，也可預期氣候轉熱後，能轉
    虧為盈，具償債能力，告訴人對此並非有所誤認。
(二)、告訴人以借款抵充股金，承接朝代廣場一股股份後約一月，被告向告訴人稱有一
    股東地理師，不繼續經營餐廳，希望告訴人亦承接該地理師之股份（一股），第
    二股告訴人係透過丙○○以五十餘萬元購買乙節，並據告訴人陳明在卷（見審理
    卷第十六頁），證人丙○○亦稱：「（甲○○接下第一股）之後幾個月，啤酒屋
    還在虧損，林仔（按：即地理師）當時只拿出四十萬元，股金不足，被告提議林
    仔那一股再讓出去，甲○○有同意把他接下來，第二股大約是以五十萬元左右把
    他接下來，當時我跟甲○○都想說啤酒屋還會賺錢。」等語（見審理卷第三八頁
    ），是告訴人入股朝代廣場，得以與知朝代廣場事務後，又購入第二股，益徵告
    訴人承受朝代廣場第一股股份時，對於被告負責朝代廣場之獲利能力，並無認知
    錯誤。
(三)、被告於八十六年間，以其父鐘火路所有坐落雲林縣莿桐鄉○○○段一八五六之二
    地號土地，與建商薛龍木合建六戶建物，嗣因建商薛龍木中途倒閉，同年底被告
    再與建商丁○○合建，斯時建物已是半成品，結構體蓋至三樓，三樓之板模未拆
    ，至八十七年三月間建物完工，被告將分得之四戶建物以每戶二百八十萬元之價
    格出售予丁○○，得款一千零七十萬元，扣除訂金五十萬元，及依約定應由被告
    負擔之費用一千零七十六萬元（即營造廠欠款一百二十萬元，前期工程款二十五
    萬元，增值稅一百五十三萬元，契稅（含代書費）四十萬元，原土地向大肚鄉農
    會貸款四百五十萬元，朝代布帆鐵工五十七萬元、朝代貨款二百一十一萬元、會
    款二十萬元，合計一千零七十六萬元），反而積欠建商丁○○六萬元情形，業經
    丁○○證明在卷（見審理卷八十九年一月六日、同年一月二十日筆錄），並提出
    計算表一紙、土地登記簿謄本一份、不動產買賣契約書、契稅、代書代辦費用（
    含收據）各二份為證，核與被告所辯情節相符，足見被告所稱：告訴人退股時，
    開立同年八月份到期之本票予告訴人，預計合建房屋出售後，給付票款，因建商
    薛龍木倒閉，拖延完工日期，嗣八十六年建物完工時房價下跌，無法清償本票票
    款等情，為真實不虛。
(四)、被告於八十六年五月間承受其他股東甲○○、丙○○、鄭文賀之股份後，獨資經
    營朝代廣場，仍繼續虧損，至八十七年五月三日以二百萬元頂讓予朝代廣場之廚
    師乙○○，惟被告已積欠乙○○借款七十萬元，並由乙○○代償朝代廣場八十七
    年三、四月份員工薪水九十九萬五千元，代償朝代廣場所積欠之貨款二十七萬餘
    元情節，已據證人乙○○在偵查中證述綦詳（見同上偵查卷第三三頁），且有乙○○提出之讓渡書影本、估價單影本各一紙、薪資表影本二紙、估價單影本四十
    紙（即食物原料送貨單）附卷足資佐證。是故，被告在連連虧損之後，雖取得讓
    渡金二百萬元，扣除乙○○欠款、代償款，被告實得已所剩無幾，自無法清償告
    訴人之退股金。
(五)、被告於偵審中承認向告訴人借款，及借款當時朝代廣場處於虧損狀態，前已敘及
    ，但被告作此陳述，均同時供稱：告訴人入股時為冬天，雖在虧損中，但預期夏
    天生意會很好等語，意指夏季時能獲利償債，核非對詐欺意圖及事實之自白，公
    訴人所謂：「被告『自白』貸款時已無清償能力」云云，容有誤會。
六、綜上所述，被告向告訴人借款時，值其負責之朝代廣場冬季虧損中，此為告訴人
    所明知，該廣場在八十五年冬季之前曾有獲利，依其啤酒屋生意之冷熱循環，即
    令冬季虧損，亦不能認為被告借款時已陷於無償債能力，而且被告向告訴人借款
    ，邀其入股，及事後退股時，簽發本票，交付告訴人作為退股金各情，並未施用
    詐術，使告訴人陷於錯誤，至於被告終無償債行為，乃八十六年以後，景氣反轉
    ，致未能獲利償債，難認被告有詐欺之故意。此外復查無其他積極證據，足資證
    明被告確有詐欺犯行，被告此部分犯行既然不能證明，自應為無罪之諭知。
據上論斷，應依刑事訴訟法第二百九十九條第一項前段、第三百零一條第一項，刑法
第五十六條、第三百三十五條第一項、第四十二條第二項，罰金罰鍰提高標準條例第
一條前段、第二條，判決如主文。
本案經檢察官劉仁慈到庭執行職務。
中      華      民      國      八十九      年      二      月    三    日
                                        臺灣雲林地方法院刑事第二庭
                                            法  官  陳  宏  卿
右正本證明與原本無異。
如不服本判決，應於判決送達後十日內，向本院提出上訴狀。（須附繕本）
                                            書記官  陳  姵  君
中      華      民      國      八十九      年      二      月    三    日
刑法第三百三十五條
意圖為自己或第三人不法之所有，而侵占自己持有他人之物者，處五年以下有期徒刑
、拘役或科或併科一千元以下罰金。
前項之未遂犯罰之。


司法院資訊處製作；財團法人民間司法改革基金會備份。
